ACORDAO-COMPLETO-2526110

ACÓRDÃO 234/2022 ATA 4/2022 - PLENÁRIO

VISTOS, relatados e discutidos estes autos de Solicitação do Congresso Nacional, de autoria do Deputado Elias Vaz, para realização de ato de fiscalização e controle acerca da adequação na utilização de operações compromissadas pelo Banco Central do Brasil (BCB) , com ênfase no custo, no montante e na interferência na administração da dívida pública conduzida pelo Tesouro Nacional,
ACORDAM os Ministros do Tribunal de Contas da União, reunidos em sessão do Plenário, diante das razões expostas pelo Relator, em:
9.1. conhecer da presente solicitação, por preencher os requisitos de admissibilidade previstos no art. 38, inciso I, da Lei 8.443/1992, no art. 232, inciso III, do Regimento Interno do TCU e no art. 4º, inciso I, alínea "b", da Resolução-TCU 215/2008;
9.2. informar ao Presidente da Comissão de Finanças e Tributação da Câmara dos Deputados acerca do processo TC Processo 047.141/2020-4, atualmente em fase de planejamento neste Tribunal, cujos resultados ser-lhe-ão oportunamente encaminhados, em atendimento à Proposta de Fiscalização e Controle 19/2019;
9.3. estender, com fundamento no art. 14, inciso III, da Resolução-TCU 215/2008, os atributos definidos no art. 5º da mesma Resolução ao processo TC Processo 047.141/2020-4, uma vez reconhecida conexão do respectivo objeto com o da presente solicitação;
9.4. considerar em atendimento a presente Solicitação do Congresso Nacional, nos termos do art. 17, § 2º, incisos II, da Resolução-TCU 215/2008;
9.5. sobrestar a apreciação destes autos até que seja apreciado o TC Processo 047.141/2020-4, necessário ao integral cumprimento desta solicitação, com fundamento no art. 47 da Resolução-TCU 259/2014, c/c o art. 6º, inciso I, da Resolução-TCU 215/2008;
9.6. fazer constar, na ata desta sessão, nos termos do art.¿8º da Resolução-TCU 315/2020, comunicação do Relator ao Colegiado no sentido de ordenar à Secretaria de Controle Externo do Sistema Financeiro Nacional que adote providências, junto à Comissão de Finanças e Tributação da Câmara dos Deputados, para a definição de prazo para atendimento a esta solicitação, com fundamento nos arts. 12 e 15 da Resolução-TCU 215/2008;

Solicitação do Congresso Nacional por meio da qual se requer a realização de auditoria para verificação da adequação das operações compromissadas a cargo do Banco Central do Brasil, com ênfase no custo, no montante e na interferência na administração da dívida pública conduzida pelo Tesouro Nacional.

Banco Central do Brasil.

3. Solicitante: Comissão de Finanças e Tributação da Câmara dos Deputados.

13.1. Ministros presentes: Walton Alencar Rodrigues (na Presidência), Benjamin Zymler, Augusto Nardes, Bruno Dantas (Relator), Vital do Rêgo, Jorge Oliveira e Antonio Anastasia.
13.2. Ministros-Substitutos presentes: Augusto Sherman Cavalcanti, Marcos Bemquerer Costa e Weder de Oliveira.

BRUNO DANTAS

Por registrar as principais ocorrências do processo até o momento, resumindo os fundamentos das peças acostadas aos autos, adoto como relatório, com os ajustes necessários, a instrução da secretaria responsável pela análise da demanda (peça 9) , que contou com a anuência do corpo diretivo da unidade (peças 10-11) :
"INTRODUÇÃO
Trata-se de solicitação encaminhada a esta Corte de Contas pelo Presidente da Comissão de Finanças e Tributação da Câmara dos Deputados, por meio do Of. Pres. 3/21/CFT, de 17/3/2021, concernente à Proposta de Fiscalização e Controle (PFC) 19/2019. A proposta, de autoria do Deputado Elias Vaz, solicita ao TCU a realização de ato de fiscalização e controle para verificar a adequação na utilização de operações compromissadas pelo Banco Central do Brasil (BCB) , com ênfase no custo, no montante e na interferência na administração da dívida pública conduzida pelo Tesouro Nacional (peças 2 a 4) .
2. A Exma. Sr.ª Presidente do Tribunal de Contas da União (TCU) , considerando que a Solicitação do Congresso Nacional tem natureza urgente e tramitação preferencial, consoante disposto no art. 5º, inciso I, da Resolução-TCU 215/2008, determinou o encaminhamento do ofício e seus anexos à Segecex, para adoção das providências pertinentes (peça 6) . A Secretaria-Geral providenciou a formação destes autos eletrônicos (TC-Processo 013.448/2021-8) de Solicitação do Congresso Nacional (SCN) , que, posteriormente, foram tramitados à Secretaria de Controle Externo do Sistema Financeiro Nacional e Fundos de Pensão - SecexFinanças para instrução (peça 7) . Esta última, incorporou imediatamente o objeto da Solicitação ao escopo do processo de acompanhamento TC-Processo 047.141/2020-4, cujo planejamento encontra-se em fase final, dependendo da realização de Painel de Referência com ex-presidentes do Banco Central do Brasil (BCB) . Até aqui, já foram realizados diversos encontros com especialistas na matéria, que apontaram questões pertinentes a serem aprofundadas na fase de execução da fiscalização em curso.
II - OBJETO DA SOLICITAÇÃO DO CONGRESSO NACIONAL
3. A Solicitação do Congresso Nacional (SCN) é oriunda da Comissão de Finanças e Tributação da Câmara dos Deputados. Especificamente, a referida Comissão aprovou os termos de Proposta de Fiscalização e Controle, que requereu ao Tribunal a realização de ato de fiscalização e controle para 'verificar a adequação na utilização de operações compromissadas pelo Banco Central do Brasil, com ênfase no custo, no montante e na interferência na administração da dívida pública conduzida pelo Tesouro Nacional'.
4. Encaminhada por meio do Ofício Pres. 003/21/CFT, de 17 de março de 2021, subscrito pelo Presidente da Comissão, Exmo. Sr. Deputado Federal Júlio Cesar de Carvalho Lima, a supracitada proposta foi encaminhada à Exma. Sr.ª Presidente do TCU, nos seguintes termos:
'Senhora Presidente,
Cumprimentando-a cordialmente, solicito a Vossa Excelência que, nos termos dos artigos 70 e 71 da Constituição Federal, sejam implementados procedimentos de fiscalização e controle para a realização de auditoria para verificar a adequação na utilização de operações compromissadas pelo Banco Central do Brasil, com ênfase no custo, no montante e na interferência na administração da dívida pública conduzida pelo Tesouro Nacional.
Por fim, o TCU deverá remeter cópia do resultado da fiscalização objeto da presente Proposta de Fiscalização e Controle a esta Comissão, que ficará disponível para os interessados. Com base no trabalho realizado pelo TCU, o Relator elaborará o Relatório Final da PFC em questão.
Esclareço que a fiscalização solicitada decorre da aprovação, por esta Comissão, do Relatório Prévio apresentado pelo Deputado Denis Bezerra, em reunião ordinária deliberativa realizada no dia 11 de setembro do ano de 2019, ao apreciar Proposta de Fiscalização e Controle 19/2019, de autoria do Deputado Elias Vaz.
Conhecedor da costumeira colaboração de Vossa Excelência, agradeço antecipadamente por todas as providências determinadas (peça 2) '.
5. No detalhamento do pedido de fiscalização, os Parlamentares da Comissão de Finanças e Tributação especificaram com precisão o que querem do Tribunal (peça 3) :
'JUSTIFICAÇÃO
O Decreto 3.088, de 21 de junho de 1999, estabeleceu a sistemática de 'metas para a inflação' como diretriz para fixação do regime de política monetária, atribuindo ao Banco Central do Brasil a competência de executar as políticas necessárias para cumprimento das metas fixadas, pelo Conselho Monetário Nacional (CMN) .
A política monetária, portanto, passou a ser exercida com vistas ao atingimento de uma determinada meta de inflação, tendo o Banco Central do Brasil (BCB) , por meio do Comitê de Política Monetária, sido incumbido pelo atingimento dessa meta. Aliás, o presidente do BCB, se não for atingida a meta, divulgará publicamente as razões do descumprimento, por meio de Carta Aberta dirigida ao Exmo. Sr. Ministro de Estado da Economia.
Nesse quadro, um dos principais instrumentos de implantação de política monetária no País são as operações compromissadas.
Referidas operações atingiram o equivalente a dezoito por cento do Produto Interno Bruto (PIB) , o que nos preocupa sobremaneira, inclusive pelo custo que trazem para a sociedade.
Neste sentido, uma vez que, conforme previsto nos incisos I e II do artigo 60 do Regimento Interno desta Casa, constituem atos ou fatos sujeitos à fiscalização e controle do Congresso Nacional, de suas Casas e Comissões:
a) os passíveis de fiscalização contábil, financeira, orçamentária, operacional e patrimonial referida no art. 70 da Constituição Federal; e
b) os atos de gestão administrativa do Poder Executivo, incluídos os da administração indireta, seja qual for a autoridade que os tenha praticado.
Dessa forma, nos interessa, com o indispensável auxílio do Tribunal de Contas da União, examinar os atos praticados na implantação da política monetária, mais especificamente, a realização de operações compromissadas. No contexto global do processo de fiscalização a ser implementado por meio desta PFC, nos interessa, portanto, ver respondidas as seguintes indagações [nossos grifos]:
Qual o custo incorrido, ano a ano, desde a implantação da sistemática de metas de inflação, com a utilização das operações compromissadas?
Sabemos que as operações compromissadas, quando operadas no sentido de retirar liquidez do mercado, apresentam custo com o pagamento de juros pelo BCB. Nos interessa, portanto, saber:
a) qual o montante desses juros pagos?
b) quais as taxas praticadas?
c) qual o valor (montante) desses juros, atualizados mensalmente? e
d) qual a comparação da taxa paga nas operações com aquelas estabelecidas pelo Comitê de Política Monetária (seriam elas iguais menores ou maiores) ?
2) Qual o impacto na utilização de operações compromissadas para a colocação de títulos pelo Tesouro Nacional?
O Tesouro Nacional, no momento de colocar seus títulos, encontra concorrência das operações compromissadas, de modo que, caso as condições não sejam demasiadas atraentes para as instituições financeiras, essas podem encontrar alocação para seus recursos, com as mesmas garantias oferecidas pelo Tesouro (uma vez que os títulos utilizados como garantia nessas operações são os mesmos títulos públicos) , e em condições financeiras muito semelhantes (ponto que deve ser verificado no procedimento de fiscalização, conforme indicado no questionamento 1 acima) 
3) Qual o montante de operações compromissadas que realmente se caracteriza como necessário para a gestão da política monetária?
Embora o BCB tenha a prerrogativa de realizar operações compromissadas com a finalidade de política monetária, não compete àquela instituição atuar na gestão da dívida pública. Até que medida o BCB estaria facilitando a administração do caixa das instituições financeiras com a permissão de acesso irrestrito por essas instituições ao instrumento? É possível que tais instituições estejam negligenciando a administração do seu fluxo de recebimentos e de pagamentos com a disponibilidade irrestrita do instrumento? Assim, torna-se necessário saber qual o montante das operações compromissadas que realmente caracterizaria volumes de curto prazo disponíveis nas instituições financeiras e quais estariam sendo utilizados de forma inadequada, caracterizando uma expansão ou até mesmo desvio das competências legalmente atribuídas ao BCB (peça 3) .'
III - EXAME DE ADMISSIBILIDADE
6. O artigo 38, inciso I, da Lei 8.443/92, Lei Orgânica do Tribunal de Contas da União (LOTCU) , dispõe que compete ao Tribunal realizar, por iniciativa da Câmara dos Deputados ou do Senado Federal, inspeções e auditorias de natureza contábil, financeira, orçamentária, operacional e patrimonial nas unidades administrativas dos Poderes Legislativo, Executivo e Judiciário e nas entidades da administração indireta, como é o caso da autarquia federal Banco Central do Brasil (BCB) .
7. Já o artigo 232, inciso III, do Regimento Interno do Tribunal de Contas da União (RITCU) prescreve que os presidentes de comissões da Câmara dos Deputados são competentes para solicitar ao Tribunal a prestação de informações e a realização de auditorias e inspeções, quando tais solicitações tiverem sido aprovadas pelas comissões.
8. Neste caso concreto, encontram-se preenchidos os requisitos de admissibilidade da solicitação emanada da presidência da Comissão de Finanças e Tributação da Câmara dos Deputados.
9. De fato, esses artigos, combinados com o artigo 4º, inciso I, alínea 'b', da Resolução - TCU 215/2008, conferem legitimidade aos presidentes de comissões permanentes da Câmara dos Deputados, quando por essas aprovada proposta de fiscalização e controle, para solicitar auditorias ao Tribunal de Contas da União.
10. Portanto, considera-se que a Solicitação do Congresso Nacional (SCN) deva ser conhecida.
IV - EXAME TÉCNICO
11. A Solicitação do Congresso Nacional requer que sejam implementados procedimentos de fiscalização e controle para verificar a adequação na utilização de operações compromissadas pelo Banco Central do Brasil, com ênfase no custo, no montante e na interferência na administração da dívida pública conduzida pelo Tesouro Nacional, incluindo o cálculo do custo incorrido, ano a ano, desde a implantação da sistemática de metas de inflação, com a utilização das operações compromissadas. Conforme o requerimento, outrossim, a Proposta de Fiscalização e Controle da Comissão de Finanças e Tributação da Câmara dos Deputados demanda a avaliação do Controle Externo sobre a possível 'interferência' dessas operações 'na administração da dívida pública conduzida pelo Tesouro Nacional'.
12. Pelo prisma histórico, a política monetária tem três instrumentos clássicos: os depósitos compulsórios na autoridade monetária, o redesconto e as operações de mercado aberto, entre as quais se incluem as definitivas e as compromissadas. Tecnicamente, as operações compromissadas constituem o principal instrumento da gestão de política monetária conduzida segundo a sistemática do regime de metas para a inflação, como é o caso brasileiro. Em sendo seu principal instrumento operacional, as compromissadas contratadas pelo Banco Central do Brasil (BCB) integram as operações de mercado aberto cuja finalidade precípua é fazer convergir a taxa de juros de curto prazo da Economia brasileira àquela definida pelo Comitê de Política Monetária (COPOM) do Banco Central. Essa taxa de juros de curto prazo chama-se, no Brasil, de taxa Selic-meta. Como regra geral, as operações compromissadas são contratadas tendo a taxa Selic como parâmetro de remuneração e títulos públicos federais emitidos pelo Tesouro Nacional como lastro (garantia de última instância) . Esses títulos são representativos da Dívida Pública Mobiliária Federal interna (DPMFi) . As operações compromissadas constituem financiamentos entre instituições financeiras ou entre essas e o Banco Central. Apesar de utilizarem títulos da DPMFi como garantia, a remuneração contratada nessas operações não é aquela dos títulos.
13. A DPMFi divide-se em dois grandes componentes: a DPMFi que se encontra em poder do público em geral, incluindo bancos e demais instituições financeiras, e a DPMFi que se encontra em poder do Banco Central do Brasil (BCB) . A DPMFi é a principal dívida da União, ente de direito público interno. Sucintamente, poder-se-ia dizer que a DPMFi representa a principal forma de financiamento da União, além de a maior dívida da União. Os detentores dos títulos da DPMFi são credores da União. Em princípio, a União terá de pagar aos seus credores da DPMFi mediante a geração de superávits primários obtidos do recolhimento de tributos (federais) . Trata-se de montantes (estoques) trilionários.
14. Aos patamares de setembro de 2021, os últimos disponíveis publicamente, o estoque da DPMFi em Poder do Público estava no montante de R$ 5,18 trilhões, enquanto a DPMFi em Poder do BCB situava-se em R$ 1,97 trilhão (ou seja, no montante de R$ 2 trilhões, aproximadamente) . Portanto, somados os montantes, conclui-se que a DPMFi se encontrava no montante de R$ 7,16 trilhões em setembro de 2021. Considerando-se que o PIB do Brasil em 2020 foi de R$ 7,4 trilhões, nota-se que o estoque da DPMFi alcança aproximadamente 96,78% do último PIB anual. Nesse contexto, de acordo com o conceito adotado pelo Fundo Monetário Internacional (FMI) , compõem a dívida pública mobiliária tanto a parcela em poder do público como a parcela em poder do Banco Central. Portanto, segundo esse critério, o montante da Dívida Pública Mobiliária Federal interna (DPMFi) seria, ao final de setembro de 2021 (último dado público disponível, equivalente a R$ 7,16 trilhões.
15. Desde 2008, o Brasil, em decorrência de decisão tomada pelo então Ministro de Estado da Fazenda, adota conceitos divergentes do padrão internacional de Finanças Públicas, preconizado pelo Fundo Monetário Internacional (FMI) . De acordo com o padrão internacionalmente aceito, toda a Dívida Pública Mobiliária Federal interna em poder do Banco Central compõe a estatística oficial de dívida pública. Entretanto, a estatística oficial brasileira não considera a parcela da DPMFi em poder do Banco Central como parte integrante da dívida pública. Com efeito, tanto o conceito brasileiro de Dívida Bruta do Governo Geral (DBGG) como de Dívida Líquida do Setor Público (DLSP) não computam a parcela da DPMFi em poder do Banco Central como parte integrante da dívida pública, mas, em seu lugar, computam o montante das operações compromissadas contratadas pela autoridade monetária (BCB) na 'ponta tomadora' dos recursos. Por isso, nos volumes financeiros atuais, as operações compromissadas ostentam caráter híbrido, ou seja, monetário e fiscal ao mesmo tempo. As operações compromissadas na ponta tomadora (dos recursos) representam passivos da autoridade monetária, porque constituem empréstimos concedidos pelas instituições financeiras ao Banco Central. Nessas operações, a autoridade monetária 'enxuga' (esteriliza) o excesso de liquidez presente no mercado interbancário brasileiro, por meio da contratação de operações de empréstimo temporário desses recursos à taxa Selic. Por exemplo, no mês de setembro de 2021, a média dos saldos diários contratados nessa posição pelo BCB foi de R$ 1.186,7 bilhões (i.e., um trilhão, cento e oitenta e seis bilhões) , de acordo com a própria autoridade monetária. Assim sendo, o critério adotado pelo Brasil fez com que a dívida pública sofresse uma redução (estatística) , relativamente ao conceito internacional do FMI, de R$ 7.161,6 bilhões para R$ 6.372,4 bilhões; equivalente à diminuição de R$ 789,2 bilhões em setembro de 2021. Além desse efeito, o critério adotado pelo Brasil provoca uma redução no prazo médio de vencimento da DPF.
16. Inequivocamente, a política monetária causa impacto sobre a política fiscal, porque o resultado positivo do Banco Central, após a constituição de reservas, é incorporado ao Tesouro. As operações compromissadas tomadoras diminuem a parcela desse resultado entregue à União. Por exemplo, para cada ponto porcentual de aumento na taxa Selic-meta, o Tesouro Nacional deixa de contar R$ 10 bilhões por ano em seus cofres para cada trilhão de DPMFi indexada à Selic (LFT) ou para cada trilhão de operações compromissadas tomadoras do BCB cujo saldo médio tenha sido de um trilhão. Ou seja, considerando-se somente o aumento recentemente observado na Selic-meta, que passou de 2% ao ano para 7,75% ao ano, qual seja, de 5,75% ao ano, estima-se fidedignamente que essa elevação significará menos R$ 57,5 bilhões nos próximos doze meses para a União por trilhão de saldo médio anual em operações compromissadas tomadoras do BCB. Entretanto, o saldo médio mensal dos últimos doze meses dessas operações ficou em R$ 1,3 trilhão, conforme dados publicados pelo BCB. Por conseguinte, o aumento recentemente observado na Selic-meta, que passou de 2% ao ano para 7,75% ao ano, representará um custo adicional com o instrumento (operações compromissadas) de R$ 74,75 bilhões por ano, caso se mantenha o mesmo nível de operações compromissadas. Se esse montante de recursos estivesse disponível, a União poderia proporcionar à sociedade substanciais serviços sob a forma de políticas públicas.
17. Conforme alude a Proposta de Fiscalização e Controle elaborada pela Comissão de Finanças e Tributação da Câmara dos Deputados, o Banco Central do Brasil (BCB) , autoridade monetária responsável pela condução da política monetária, persegue metas de inflação estabelecidas pelo Conselho Monetário Nacional (CMN) . A despeito desse objetivo, o BCB não tem controle direto sobre a inflação. Assim, o principal instrumento utilizado pela autoridade monetária, por meio do seu COPOM, é a fixação de uma taxa de juros de curto prazo, a Selic-meta. Por conseguinte, a condução da política monetária reside, principalmente, na utilização de operações compromissadas feitas com o objetivo de fazer convergir a taxa Selic real, praticada no mercado interbancário, à taxa Selic-meta. Com isso, os gestores da política monetária esperam fazer convergir as expectativas de inflação no horizonte relevante dessa política, usualmente, de doze a dezoito meses à frente. O modelo teórico que dá suporte a esse tipo de atuação é conhecido na literatura como Inflation Targeting Approach, baseado na Curva de Phillips ampliada pelas expectativas de inflação (expectations-augmented Phillips curve) .
18. Nesse tocante, após o advento da Lei Complementar 179/2021, as atribuições legais do Banco Central do Brasil passaram por uma revisão do Congresso, que estabeleceu um objetivo fundamental e enumerou objetivos complementares da seguinte maneira:
'Art. 1º O Banco Central do Brasil tem por objetivo fundamental assegurar a estabilidade de preços [nossos grifos].
Parágrafo único. Sem prejuízo de seu objetivo fundamental, o Banco Central do Brasil também tem por objetivos zelar pela estabilidade e pela eficiência do sistema financeiro, suavizar as flutuações do nível de atividade econômica e fomentar o pleno emprego.'
19. De acordo com a definição constante do artigo 6º do Regulamento do Sistema Especial de Liquidação e de Custódia (Selic) , editado pelo BCB, operação compromissada é 'a compra e venda de títulos [públicos federais] com a assunção, de maneira alternativa ou cumulativa, do compromisso de revenda pelo comprador ou do compromisso de recompra pelo vendedor' (Resolução BCB 55, de 16/12/2020) . A administração do Selic e de seus módulos complementares é de competência exclusiva do Departamento de Operações do Mercado Aberto (Demab) do Banco Central do Brasil.
20. Em síntese, as operações compromissadas constituem o principal instrumento da autoridade monetária para fazer convergir a taxa Selic-meta à taxa Selic efetivamente praticada no mercado interbancário e, por meio de uma cadeia de transmissão econômica, induzir as expectativas de inflação dos agentes para as faixas definidas pelas metas de inflação estabelecidas pelo COPOM.
IV. 1 MONTANTES DAS OPERAÇÕES COMPROMISSADAS
21. A Instituição Fiscal Independente (IFI) publicou um Estudo Especial, da autoria de Josué Alfredo Pellegrini, intitulado 'As Operações Compromissadas do Banco Central'. Nesse estudo, o autor analisa a evolução do saldo das operações compromissadas no período entre dezembro de 2001 e junho de 2017. O crescimento no montante das operações compromissadas nesse período é nítido no comportamento da curva. Em montante relativo ao PIB, o saldo das operações compromissadas saiu de próximo a zero para 18% do PIB, em julho de 2017.

22. Como visto acima, muitos autores ainda preferem a comparação dos estoques das compromissadas com os fluxos do PIB, como foi o caso exibido acima. Aqui, no entanto, cabe marcar uma diferença metodológica. As operações compromissadas assumem a forma de saldos denominados em Reais (R$) em uma data determinada ou de saldos médios observados em determinados períodos. Portanto, do ponto de vista econômico, tecnicamente, devem ser entendidas como estoques. Em sendo estoques, devem ser comparadas com outras grandezas variáveis na forma de estoques ou exibidas em valores nominais. Adotando-se essa nova perspectiva metodológica, a próxima tabela permite a compreensão do crescimento expressivo das operações compromissadas a partir de 2006 em termos absolutos (i.e., em moeda local, a valores nominais em R$ milhões) . A ideia aqui é atualizar a tabela acima até o ano de 2021, utilizando o conceito econômico de estoque, a fim de proporcionar uma perspectiva complementar àquela oferecida pela análise de Josué Alfredo Pellegrini.
23. De modo inequívoco, a nova perspectiva de análise corrobora aquela feita pela Instituição Fiscal Independente (IFI) , da autoria de Josué Alfredo Pellegrini. Compilando dados publicados pelo Banco Central, relativos às operações compromissadas, que deverão ser objeto de testes substantivos de auditoria, observa-se, na amplitude dessa distribuição de dados, o menor valor, de cerca de R$ 46 bilhões, em 2006, e o maior valor, superior a um trilhão e seiscentos e cinquenta bilhões de Reais (R$ 1,657 trilhão) , em outubro de 2020. Trata-se de uma diferença de R$ 1,61 trilhão, entre janeiro de 2006 e outubro de 2020, ou seja, houve um crescimento vertiginoso do montante das operações compromissadas (na ponta tomadora líquida) contratadas pelo Banco Central, equivalente a 3.500% de crescimento percentual no período. Esse crescimento suplantou em muito tanto a inflação acumulada no período como a variação percentual correspondente à variação acumulada no índice DI (Depósitos Interfinanceiros de um dia) , que foi de 313,87% (equivalentes à variação de 100% do DI) no período entre 1/1/2006 e 31/10/2020. Ou seja, a variação acumulada no índice DI teria feito com que os R$ 46 bilhões fossem corrigidos a R$ 190,38 bilhões até 31/10/2020.
Tabela: Evolução do estoque das operações compromissadas. Valores em R$ milhões.
Fonte: Elaboração própria.
24. De fato, mais recentemente, no que concerne à evolução das operações compromissadas, por meio das quais o Banco Central atua no controle da taxa de juros efetivamente observada no mercado interbancário da Selic, o estoque em janeiro de 2019 era de R$ 1.262.319,3 milhões (ou R$ 1,262 trilhão) em 31/1/2019. A título de informação, o saldo líquido das operações compromissadas na posição de final de dezembro de 2020 foi de R$ 1,289 trilhão. Portanto, a diferença entre os saldos inicial e final do período de dois anos foi de R$ 26,8 bilhões, ou seja, o crescimento no saldo foi dessa magnitude. A amplitude dos dados relativos a esses dois anos (2019 e 2020) foi de R$ 628,6 bilhões, uma vez que o maior valor, atingido em outubro de 2020, foi de R$ 1,656 bilhão e o menor valor foi de R$ 1,028 bilhão, atingido em fevereiro de 2020. A mediana dessa distribuição de valores foi de R$ 1,293 bilhão. A média aritmética foi de R$ 1,31 bilhão. O desvio-padrão dos dados foi calculado em R$ 176 bilhões (R$ 175,598 bilhões) . Na média, a autoridade monetária empregou 70% do montante de títulos da DPMFi em seu Ativo na contratação das operações compromissadas. No que tange ao conjunto do biênio, observam-se os seguintes comportamentos, durante o período de janeiro de 2019 a dezembro de 2020:
Tabela: Estoques das Operações Compromissadas e da DPMFi em Poder do BCB.
 (Valores em R$ milhões) .

Fonte: Elaboração própria, a partir de dados publicados pelo BCB.
25. A segunda coluna da tabela acima pôs em relevo as diferenças observadas entre os montantes da carteira de títulos públicos do BCB e as operações compromissadas contratadas pela instituição. As diferenças representam as carteiras livres do BCB nessas datas de referência. Constatam-se grandes montantes, dos quais o valor máximo, observado no mês de fevereiro de 2020, alcançou R$ 873,4 bilhões. Esse valor implica que, nessa data de referência, a carteira livre de títulos públicos do BCB atingiu quase R$ 900 bilhões. Ou seja, R$ 873,4 bilhões em títulos públicos federais encontravam-se no Ativo do Banco Central do Brasil, sem que fossem utilizados para fins de política monetária conduzida com base na sistemática de metas de inflação. Esse deve ser um dos pontos de atenção do Controle Externo, uma vez que, de acordo com a legislação de regência, a carteira de títulos públicos federais do BCB deve ser compatível com o volume necessário de operações compromissadas (e, eventualmente, definitivas) bastantes para fazer convergir a taxa Selic praticada no mercado à taxa Selic-meta estabelecida pelo Copom.
26. Adicionalmente, considerando-se que, de acordo com dados publicados pela STN (vide o Relatório Mensal da Dívida) , o estoque médio da DPMFi em poder do Banco Central em 2020 foi de R$ 1,9 trilhão (R$ 1.898.412 milhões) , e que a média anual dos saldos médios mensais das operações compromissadas foi de R$ 1.376.872 milhões, infere-se que a diferença média durante 2020 foi de R$ 522 bilhões, por mês. Em outras palavras, a carteira livre de títulos da DPMFi em poder do Banco Central situou-se, na média de 2020, no patamar de R$ 522 bilhões por mês.
27. Feita a constatação, há, pelo menos, duas implicações a destacar. A primeira implicação é que, em média, R$ 522 bilhões em títulos representativos da DPMFi quedaram no Ativo do Banco Central, sem uso nas operações compromissadas. Esse montante extrapola, em muito, as prescrições legais aplicáveis, contidas na Lei 13.820/2019, por meio da qual o legislador também cuidou de regulamentar a carteira de títulos públicos federais mantida pelo Banco Central do Brasil para fins de condução da política monetária. Efetivamente, a Lei 13.820/2019 teve, entre outros, o objetivo de aprimorar as regras para 'a manutenção da carteira livre em tamanho adequado à política monetária' (STN, 2019, p. 4) . Nesse tocante, a referida lei (13.820/2019) dispôs da seguinte maneira:
'Art. 7º Sempre que o valor da carteira de títulos da DPMFi livres para negociação em poder do Banco Central do Brasil atingir percentual igual ou inferior a 4% (quatro por cento) de sua carteira total de títulos, a União efetuará emissão de títulos adequados aos fins de política monetária em favor do Banco, em montante necessário para que sua carteira de títulos livres para negociação atinja o valor de 5% (cinco por cento) da carteira total.
§ 1º Consideram-se livres para negociação os títulos da DPMFi existentes na carteira do Banco Central do Brasil que não sejam objeto de obrigação de recompra decorrente de operação compromissada, nem estejam vinculados a margem de garantia em operação com derivativos ou a operação de empréstimo de títulos.
§ 2º O Banco Central do Brasil monitorará permanentemente os fatores condicionantes da base monetária e comunicará ao Ministério da Fazenda sempre que suas projeções indicarem que, nos 10 (dez) dias úteis seguintes, a carteira livre de títulos atingirá o percentual indicado no caput deste artigo, devendo a União, em até 5 (cinco) dias úteis a partir da comunicação, efetuar a recomposição da carteira nos termos do caput deste artigo.
§ 3º A comunicação ao Ministério da Fazenda de que trata o § 2º deste artigo será acompanhada de memória de cálculo que demonstre as projeções do Banco Central do Brasil para a carteira livre de títulos e o quantitativo necessário para que ela seja recomposta até o percentual indicado no caput deste artigo.
§ 4º Sem prejuízo do disposto neste artigo, o Banco Central do Brasil e o Ministério da Fazenda avaliarão a necessidade de aporte emergencial de títulos sempre que se verificar a possibilidade de comprometimento futuro da carteira de títulos disponíveis para a execução da política monetária.
§ 5º A emissão de títulos de que trata este artigo dar-se-á de forma direta em favor do Banco Central do Brasil, sem contrapartida financeira.'
	28. Segundo tais prescrições, 4% da carteira total de títulos seriam aproximadamente R$ 80 bilhões, considerada a informação de que a carteira teria atingido R$ 1,979 trilhão em dezembro de 2020. Antes do advento da Lei 13.820/2019, prevaleciam as disposições da Lei 11.803/2008, regulamentada pela Portaria 241/2009, do Ministro de Estado da Fazenda (que regulamentava o artigo 2º da Lei 11.803/2008) , estabelecendo que sempre que a carteira de títulos do BCB, deduzida dos títulos usados em operações compromissadas e dos vinculados a garantias em operações com derivativos, ficasse abaixo de R$ 20 bilhões, o Tesouro Nacional deveria realizar emissão direta de títulos para o BCB, sem contrapartida financeira, de forma a não comprometer a execução da política monetária. O quadro a seguir, reproduzido de publicação da Secretaria do Tesouro Nacional, sumaria o marco legal aplicável à carteira de títulos públicos federais do Banco Central:

Fonte: Relatório Anual do Tesouro Nacional, 2019, p. 20/28.
29. Conforme se vê do marco legal existente até o advento da Lei 13.820/2019, a carteira livre de títulos do Banco Central não deveria ser menor do que R$ 20 bilhões. Ao mesmo tempo, esse seria um nível de prudência razoável para a condução da política monetária. No entanto, o que se constata analisando-se a carteira livre de títulos públicos no Ativo da autoridade monetária é que, atualmente, essa carteira situa-se na faixa entre R$ 500 e R$ 900 bilhões, nos últimos meses. Ou seja, está muito acima do critério legal anteriormente fixado. No âmbito do relatório de acompanhamento (TC-Processo 047.141/2020-4) referente à atuação do Banco Central do Brasil (BCB) no exercício do mandato extraordinário envolvendo a compra e a venda de títulos de emissão do Tesouro Nacional, nos mercados secundários local e internacional durante a pandemia, a análise destacou a importância de se avaliar a evolução das operações compromissadas, nos termos reproduzidos com adaptações a seguir.
30. Nesse ponto da análise, deve-se pôr em relevo a razão pela qual a autoridade monetária pode ter títulos públicos federais em sua carteira ativa. Em princípio, a justificativa legal prevista consiste em 'assegurar ao Banco Central do Brasil a manutenção de carteira de títulos da dívida pública em dimensões adequadas à execução da política monetária' (vide o inciso IX do artigo 1º da Lei 10.179/2001) . A diretriz fundamental é que essa carteira sirva tão somente para os fins almejados pela política monetária. Considerando-se que o Banco Central adotou o regime de metas para a inflação, o principal objetivo passou a ser ajustar a taxa Selic efetivamente praticada no mercado interbancário àquela definida pelo Comitê de Política Monetária (COPOM) do Banco Central, a taxa Selic-meta. Subsidiariamente, há o objetivo de regular a liquidez do sistema bancário, a fim de evitar ou a escassez ou o excesso, prejudiciais ao funcionamento do sistema. No caso do principal objetivo, o instrumento mais utilizado pelo Banco Central brasileiro, ao contrário de outros países, conforme se verá abaixo, vêm sendo as operações compromissadas.
31. A implicação de se encontrar carteira livre em tamanha magnitude é que essa parte da carteira de títulos públicos federais do BCB não está sendo realmente necessária para a condução da política monetária, contrariando a diretriz legislativa para a matéria. Ademais, com essa magnitude de carteira livre, o BCB gera resultado operacional em moeda nacional a partir dos rendimentos pagos pelo Tesouro ao BCB por esses títulos da carteira livre representativos da DPMFi. Ou seja, a principal fonte do resultado operacional do BCB provém de títulos da dívida da União em poder do BCB. Em outra visão do achado, o gráfico abaixo ilustra as séries históricas, pondo relevo na diferença entre o estoque da DPMFi em poder do Banco Central e o estoque das compromissadas.

Tabela: Estoques de Operações Compromissadas e da DPMFi em poder do Banco Central, 2019 - 2020.

Fonte: Elaboração própria, a partir de dados publicados pelo BCB e pela STN.
32. Pode-se observar que os montantes das operações compromissadas caíram entre os meses de junho/julho de 2020 e dezembro de 2020/ fevereiro de 2021. Após fevereiro de 2021, os montantes subiram fortemente até abril, levemente até julho e fortemente até outubro, quando caíram ao nível de R$ 1,3 trilhão. O gráfico permite constatar, ainda em sede de caráter visual, que não houve mudança significativa de patamar na carteira ativa de títulos da DPMFi do BCB durante o período (de junho de 2019 a dezembro de 2020) . Ao mesmo tempo, permite observar que as operações compromissadas já se encontravam próximas ao patamar de R$ 1,5 trilhão entre junho e julho de 2019, ou seja, antes de o processo pandêmico se iniciar na China. Depois, entre dezembro de 2019 e fevereiro de 2020, o patamar caiu para próximo de R$ 1 trilhão. A partir do final de fevereiro de 2020, no entanto, o estoque das operações compromissadas subiu consistentemente até o mês de outubro de 2020, quando atingiu seu ápice (em R$ 1,66 trilhão) , voltando a cair para o patamar de R$ 1,2 trilhão, atualmente observado.
33. A despeito do recrudescimento do processo de endividamento público, constatado no aumento expressivo do estoque da DPMFi, houve uma diminuição nos estoques de final do mês das operações compromissadas em novembro e dezembro de 2020. Essa é uma constatação a ser explicada pelos gestores da autoridade monetária. Dentre as hipóteses que explicariam o fenômeno observado, estaria a possibilidade de o Banco Central, por razões próprias, ter relaxado o controle sobre a liquidez. Eventualmente, a redução das compromissadas poderia ter ocorrido simultaneamente ao crescimento das colocações primárias de títulos, o que poderia servir de indício de interdependência entre as políticas monetária e fiscal e, hipoteticamente, apontar o potencial de interferência da política monetária sobre a administração da DPMFi conduzida pelo Tesouro. Somente o aprofundamento da análise no curso da fiscalização poderá revelar as causas.
34. As tabelas abaixo exprimem a evolução desses estoques durante três semestres, a partir de junho de 2019.
Tabelas: Montantes (estoques) da DPMFi em Poder do BCB e das Operações Compromissadas (saldos médios mensais) . Valores em R$ milhões.
Período de junho de 2019 a dezembro de 2019

Período de janeiro de 2020 a junho de 2020

Período de julho de 2020 a dezembro de 2020

Fonte: Elaboração própria, a partir de dados publicados pela STN.
35. Convém destacar que, relativamente ao total da carteira de títulos públicos federais do BCB (títulos esses representativos da DPMFi em poder do BCB) , a autoridade monetária utilizou percentuais variáveis entre 54% (i.e., cerca da metade) e 88% (pico da pandemia em termos de endividamento público, isto é, de emissão de DPMFi) . Essa aparente correlação deve ser objeto de exame durante a fiscalização. Se for confirmada, a correlação servirá de indício de interdependência entre as políticas fiscal e monetária.
36. Conforme se expôs, as operações compromissadas assumem a forma de saldos denominados em Reais (R$) em uma data determinada. Portanto, do ponto de vista econômico, tecnicamente, devem ser entendidas como estoques. Em sendo estoques, devem ser comparadas com outras grandezas variáveis na forma de estoques. Dessa perspectiva, o saldo líquido das operações compromissadas na posição de final de dezembro de 2020 foi de R$ 1,289 trilhão. Na média aritmética simples anual (2020) , constata-se que o estoque líquido médio (i.e., a média anual dos saldos médios mensais) de operações compromissadas foi de R$ 1,4 trilhão (i.e., mais especificamente, R$ 1.376.872 milhões) . Diz-se líquido porque resultam do cômputo das posições doadoras e tomadoras de recursos, com sinais trocados. No caso, a posição líquida foi tomadora de recursos. Como as operações compromissadas na ponta tomadora representam passivos onerosos da autoridade monetária, a comparação imediata será com elementos patrimoniais (estoques) de mesma natureza. Assim, a análise do montante das operações compromissadas se desdobrará em termos relativos a outros estoques de referência da própria autoridade monetária.
37. O Passivo Total da autoridade monetária tem sido apresentado em dois componentes principais, intitulados 'Passivos em Moedas Estrangeiras' e 'Passivo em Moeda Local'. Considerando-se essa classificação, o último atingiu o montante de R$ 3,16 trilhões ao final de dezembro de 2020. Relativamente a esse montante, observa-se que as operações compromissadas equivaliam a 40,8 % do Passivo em Moeda Local do Banco Central do Brasil nessa data de referência. Em outras palavras, as operações compromissadas líquidas, em que o BCB figurava na ponta tomadora dos recursos, representavam aproximadamente dois quintos (40%) do passivo da autoridade monetária denominado em Reais (R$) , que se encontrava em R$ 3,16 trilhões ao final de dezembro de 2020. A tabela abaixo apresenta os números:
Tabela: Participação relativa das operações compromissadas no Passivo do BCB (1) .
		dez/20
	Participação Relativa %

	Saldo líquido das Operações Compromissadas
	1.289.089.632
	100%

	Passivo Total do Banco Central
	3.983.558.052
	32,36%

	Passivo do Banco Central em Moeda Nacional
	3.159.175.214
	40,80%

Fonte: Elaboração própria, a partir de dados do BCB.
38. Contudo, essa participação relativa é ainda maior, quando se retira o montante da Conta Única do Tesouro Nacional, que é também passivo da autoridade monetária. Com efeito, considerando-se o Passivo em Moeda Local menos a Conta Única do Tesouro Nacional, chega-se ao montante de R$ 1,7 trilhão. Com respeito a esse último montante, o saldo das operações compromissadas no final de dezembro de 2020 correspondia a 75,54% do Passivo em Moeda Local do BCB (excluída a Conta Única do Tesouro) . Por conseguinte, em termos relativos, o montante das operações compromissadas ao fim de dezembro de 2020 correspondia a ¾ do passivo em Reais da autoridade monetária. Ou seja, tanto em termos absolutos como relativos, as operações compromissadas são o maior passivo da autoridade monetária nessa data recente de referência.
39. Outro indicador da materialidade das operações compromissadas tomadoras contratadas pelo BCB pode ser derivado de comparações seja com o nível das reservas bancárias seja com o nível do meio circulante nacional. (Ressalta-se que o Passivo em Moeda Local da autoridade monetária é substancialmente maior do que seu Passivo em Moedas Estrangeiras) . A tabela abaixo apresenta essa análise, relativamente a outros dois passivos importantes da autoridade monetária:
Tabela: Participação relativa das operações compromissadas no Passivo do BCB (2) .
		dez/20
	Participação Relativa %

	Saldo líquido das Operações Compromissadas
	1.289.089.632
	100%

	Total do Meio Circulante Brasileiro
	370.441.036
	347,99%

	Reservas Bancárias (Depósitos das Ifs no BCB) 
	419.134.033
	307,56%

Fonte: Elaboração própria, a partir de dados do BCB.
40. Pela tabela acima, constata-se que o saldo líquido (na posição tomadora) das operações compromissadas contratadas pelo BCB situa-se aproximadamente a 300% do total das reservas bancárias no Brasil, isto é, três vezes o total dos depósitos das instituições financeiras na autoridade monetária. Esses depósitos são o componente crítico para a oferta de moeda pela via da transmissão do crédito bancário, isto é, são o componente crítico da base monetária, porque permitem às instituições financeiras criar moeda escritural (servem de lastro a essa possível criação) . Considerando-se que ambos são passivos dessa autoridade, observa-se que o montante das operações compromissadas já atinge três vezes o total das reservas bancárias no Brasil.
41. Na comparação internacional, os autores assinalam as diferenças entre o Brasil e outros países no que concerne ao uso dessas operações. O ex-Secretário do Tesouro Nacional, Carlos Kawall Leal Ferreira, em artigo intitulado 'A dinâmica da dívida bruta e a relação Tesouro-Banco Central', comparou o BCB com o FED, o BCE, o Banco (Central) do México (Banxico) e o Banco (Central) da Coréia do Sul (BoK) e sintetizou os resultados no gráfico reproduzido abaixo:

A dinâmica da dívida bruta e a relação Tesouro-Banco Central, p. 2
Ao que parece, o único dos quatorze países que fez uso intensivo de operações compromissadas foi o Brasil. Embora a padronização do FMI não use diretamente as expressões empregadas internacionalmente para designar as compromissadas (repurchase agreement ou repo e reverse repurchase agreement ou reverse repo) , pode-se inferir se o uso é relevante pelo tamanho da carteira de títulos públicos no ativo, já que esses títulos são utilizados como garantia nas operações compromissadas. A carteira consta em direitos junto ao governo central (claims on central government) . Chama atenção a distância entre o Brasil e os demais países nesse aspecto. A sua carteira correspondia a mais de 24% do PIB, ao final de 2016. O segundo lugar entre os outros treze países era ocupado pelas Filipinas, com apenas 3%. (Carlos Kawall Leal Ferreira) 
IV.2 CUSTO DAS OPERAÇÕES COMPROMISSADAS
42. Como exposto, as operações compromissadas são usualmente pactuadas à taxa Selic (no sentido de que a parte que recebe os recursos paga à parte que os concede a taxa de juros equivalente à Selic pro rata temporis) . Por isso, no que tange ao custo das operações compromissadas, primeiramente, deve-se considerar a posição líquida assumida pelo Banco Central do Brasil no período a ser analisado. Se a posição líquida tiver sido tomadora de recursos, então o BC incorreu em um custo, ou melhor, em uma despesa financeira. Essa despesa diz respeito aos juros pagos pelo BCB às contrapartes nas operações compromissadas contratadas, quando a autoridade monetária assume a posição tomadora nas operações.
43. Como se expôs, esse tem sido o caso nos últimos anos, sobretudo a partir da aquisição expressiva de reservas internacionais, entre 2006 e 2011. De fato, segundo dados públicos divulgados pelo Banco Central, ao menos desde dezembro de 2004, o BCB vem assumindo posições líquidas (nas médias mensais respectivas) tomadoras. Por conseguinte, a autarquia federal vem assumindo o ônus - o custo, termo empregado na proposta de fiscalização e controle da Câmara dos Deputados - com as sucessivas despesas com juros e demais encargos. A propósito, durante a fase de planejamento, tivemos notícias de que, supostamente, até o primeiro semestre de 2020, o Banco Central estaria pagando ao mercado a Selic mais um prêmio, pelas operações compromissadas tomadoras. Essa notícia deverá ser submetida à comprovação, mediante procedimento de auditoria específico.
44. Tomando-se a atual taxa Selic-meta - 7,75% ao ano - como parâmetro para o cálculo de uma estimativa preliminar do custo atual, assim como tomando-se o saldo médio mensal observado no mês de setembro de 2021, produz-se a seguinte estimativa - de cerca de R$ 92 bilhões - para o custo anual das operações compromissadas contratadas pelo Banco Central (supondo-se hipoteticamente que a atual taxa Selic permanecesse constante pelos próximos doze meses, assim como a média diária das operações compromissadas observada em setembro de 2021) :
Tabela: Custo anual estimado das operações compromissadas tomadoras do BCB

Fonte: cálculos feitos pelo autor da análise.
45. A estimativa acima foi feita assumindo as hipóteses de que a taxa Selic-meta e o saldo médio mensal de setembro de 2021 permaneceriam constantes durante os próximos doze meses. Naturalmente, trata-se de hipóteses irrealistas, sobretudo, quanto à taxa Selic, considerando-se que a expectativa do mercado é atualmente de uma taxa Selic-meta de 11%, a ser definida no início de 2022. Provavelmente, esse patamar esperado pelo consenso do mercado seria atingido gradualmente, após três reuniões do Comitê de Política Monetária (Copom) do Banco Central. Nessa hipótese, refazendo-se a estimativa inicial para incluir parâmetros mais realistas, assim como para adotar a média dos saldos mensais das operações compromissadas do BCB nos últimos doze meses, ter-se-ia o quadro seguinte:
Tabela: Custo anual estimado das operações compromissadas tomadoras do BCB

Fonte: cálculos feitos pelo autor da análise.
46. Em outras palavras, a estimativa projeta um custo anual da ordem de R$ 130 bilhões para o BCB, somente a título de operações compromissadas. É importante destacar que o custo incorrido com as operações compromissadas é um custo da política monetária. No entanto, apesar de se constituir em um custo atribuível à escolha por esse instrumento regulatório, esse custo não passa pelo orçamento público federal. Em outras palavras, essa parte importante da política monetária importa um ônus superior a cem bilhões anuais à União, sem que esse custo esteja contemplado no Orçamento Anual ou na Lei Orçamentária Anual, o que quer dizer que não foi submetida ao crivo do Congresso Nacional nem aprovada pelos deputados federais e senadores. Por isso, o Controle Externo, em atenção ao Referencial de Governança interinstitucional aplicável, deve avaliar a oportunidade de propor a instituição de mecanismos formais de governança entre as autoridades fiscal e monetária, no que diz respeito à coordenação entre as políticas fiscal e monetária, em particular, à utilização do instrumento das operações compromissadas.
47. Quanto ao passado, uma estimativa do custo das operações compromissadas tomaria por base o montante médio contratado e o multiplicaria pela taxa Selic efetivamente observada no período. Por exemplo, em 2019, utilizando dados públicos divulgados pelo BCB, fez-se nesta análise uma estimativa de que foram gastos cerca de R$ 75 bilhões em decorrência dos juros pagos pelo BCB ao mercado nas operações compromissadas. Naquele ano, a taxa Selic-meta permaneceu a maior parte do ano em 6,5% ao ano (de 1/1/2019 até 31/7/2019) . Depois, a Selic-meta foi sucessivamente reduzida até o nível de 4,5% ao ano. A média dos saldos médios mensais ficou em R$ 1.243,5 bilhões em 2019. Essa estimativa deverá ser evidentemente revisada através da aplicação de procedimentos específicos de auditoria, que devem solicitar dados diretamente dos gestores do Banco Central, para validação. Depois de efetuados os cálculos exatos, os juros nominais pagos deverão ser objeto de atualização monetária, ao custo de oportunidade do Tesouro Nacional, conforme solicitaram os parlamentares federais.
48. Em 2020, em virtude da pandemia e da necessidade de estimular a atividade econômica, a taxa Selic-meta atingiu os mais baixos patamares da sua história. Consequentemente, o custo dessas operações diminuiu sensivelmente. A estimativa da análise para o ano de 2020 foi de que as despesas com juros, pagas pelo BCB ao mercado, em decorrência das operações compromissadas tomadoras atingiram aproximadamente R$ 36,5 bilhões, durante 2020. A tabela abaixo ilustra a metodologia empregada na estimativa:
Tabela: estimativa do custo anual (2020) com as operações compromissadas.

Fonte: cálculos feitos pelo autor da análise.
49. Em suma, pelas estimativas feitas por esta análise, a ordem de grandeza do custo anual quedaria entre R$ 75 e R$ 150 bilhões a depender dos patamares fixados para a taxa Selic-meta pelo Copom (hipoteticamente, entre 7,5% ao ano e 12,5% ao ano) , considerando-se saldos médios anuais entre R$ 1 trilhão e R$ 1,2 trilhão. As estimativas encontram-se em valores nominais. Logo, os valores estimados precisam ser atualizados, seja pela inflação acumulada no período, seja pelo custo de oportunidade do Tesouro Nacional. Este último pode ser tomado como o custo médio de carregamento da dívida mobiliária do Tesouro Nacional, isto é, a taxa de juros média ponderada paga pelo Tesouro Nacional aos detentores de títulos da DPMFi.
50. Uma estimativa do parâmetro de atualização dos valores nominais pode ser feita tomando como parâmetro a taxa de juros média sobre os títulos da DPMFi. Assim, considerando-se como indicador aproximado do custo da dívida federal a taxa média ponderada de juros incidente sobre os títulos públicos federais da DPMFi em 2020, de 7,49% ao ano, estimam-se preliminarmente que os juros anuais pagos pelo BCB ao mercado em 2019 seriam equivalentes a R$ 39 bilhões, ao fim de 2020. De acordo com dados estimados pela Secretaria do Tesouro Nacional, os custos da DPMFi foram os seguintes, para o período compreendido entre janeiro e dezembro de 2020:
Tabela: Custo estimado, por título, da DPMFi (em percentuais ao ano) .

Fonte: Tesouro Nacional.
51. Retroagindo ainda mais, no Estudo Especial supracitado, publicado pela IFI, Josué Alfredo Pellegrini estimou que os juros pagos pelas operações compromissadas contratadas pelo BCB teriam atingido R$ 648,5 bilhões, no período entre 2006 e 2017. A tabela abaixo reproduz o estudo feito pelo Consultor do Senado Federal, cedido à IFI:

52. Josué Alfredo Pellegrini explicou esse aspecto relacionado aos juros nas seguintes palavras:
'Um outro fator de extrema importância para explicar o acentuado aumento do saldo das compromissadas nos últimos anos não atua por intermédio dos efeitos sobre a base monetária, como os demais. Trata-se dos juros que incidem sobre esse saldo. Essas operações são como um empréstimo que o Banco Central toma junto ao mercado e, como tal, requer o pagamento de juros. Assim, enquanto os outros fatores elevam ou reduzem o saldo das compromissadas por conta dos fluxos de novas operações feitas ou desfeitas, os juros incidem diretamente sobre o saldo resultante dos fluxos. Já o tamanho dos juros devidos depende da Selic, taxa que remunera as compromissadas, conforme visto, e do saldo dessas operações, resultante dos fluxos de operações passadas e dos próprios juros incorporados ao saldo, já que se trata de juros compostos (juros sobre juros) .
Conforme se lê na Tabela 1, os juros foram responsáveis por R$ 648,5 bilhões do aumento total do saldo das compromissadas, do início de 2006 até agosto de 2017, o equivalente a 57,9% desse aumento25. Os juros incidentes sobre as operações compromissadas foram obtidos nas Notas Econômico-Financeiras para a Imprensa do Banco Central - Política Fiscal, no Quadro IX que informa os fatores determinantes da Dívida Liquida do Setor Público (http://www.bcb.gov.br/htms/notecon3-p.asp) . Esse quadro informa ainda o chamado primário que corresponde à variação do saldo das compromissadas, excluindo-se o efeito dos juros. Essa variação normalmente corresponde ao impacto das operações compromissadas na base monetária. Entretanto, em 2012 e 2013, a diferença foi relevante, chegando a R$ 3,8 e R$ 16,3 bilhões, respectivamente. Essas diferenças aparecem na Tabela I incluídas na conta outros. Uma análise preliminar não apontou a razão dessa diferença. De qualquer modo, os valores são pequenos em relação à dimensão dos valores envolvidos na referida tabela. Ficou apenas abaixo das operações com títulos públicos no mercado primário, dentre os principais responsáveis pelo aumento das operações compromissadas. O Gráfico 6 mostra a evolução dos juros incidentes sobre o saldo das operações compromissadas de 2006 a 2017, como percentual do PIB, além da Selic que remunerou esses saldos.'
53. O gráfico a seguir, extraído do relatório intitulado 'Fatores condicionantes da evolução da dívida pública', publicado pelo Banco Central do Brasil, ilustra a evolução das operações compromissadas como percentual do PIB. Observa-se que, no crescimento recente dos montantes das operações compromissadas, proporcionalmente ao PIB, dois fatores foram preponderantes para a dinâmica de crescimento: os juros nominais (e outras variações patrimoniais) e o impacto monetário das operações do Banco Central. Quanto aos juros, observa-se que atingiram aproximadamente 11% do fluxo do PIB em 2017, de acordo com o Banco Central. Vale observar, em especial, o papel impacto monetário das operações do BCB como o principal fator condicionante da evolução das operações compromissadas no período entre 2000 e 2017:
Gráfico: Evolução das operações compromissadas como percentual do PIB.

Fonte: BCB, relatório intitulado Fatores condicionantes da evolução da dívida pública, p. 6.
54. Já o gráfico abaixo corrobora a análise de Josué Alfredo Pellegrini, no sentido de que operações do setor externo, em especial, a aquisição e a manutenção de reservas internacionais, constituíram a principal causa para o crescimento expressivo observado no montante das operações compromissadas.

IV.3 INTERFERÊNCIA NA ADMINISTRAÇÃO DA DÍVIDA PELO TESOURO
55. No que concerne à interferência na administração da dívida pelo Tesouro, cabe pontuar preliminarmente que as operações compromissadas fazem parte da Dívida Pública Federal, em respeito ao critério estatístico adotado pelo Brasil. Em sendo componentes da DPF, as operações compromissadas ostentam atributo fiscal, ao contrário de países para os quais essa modalidade de operação de mercado aberto mantém função exclusivamente monetária (i.e., de política monetária) . Como quem decide sobre as operações compromissadas é a autoridade monetária (o BCB) , ou seja, quem decide não é a autoridade fiscal (a STN) , constata-se que, no Brasil, essas operações possuem dualidade monetário-fiscal. Isso porque interferem no montante e no prazo médio de resgate da Dívida Pública Federal (DPF) , em decorrência do critério adotado no Brasil. Ou seja, em decorrência da definição adotada pelo governo federal para a estatística oficial da Dívida Pública Federal, as operações compromissadas compõem a dívida do governo. Assim sendo, operações que seguem uma lógica de política monetária acabam afetando o montante da Dívida Pública Federal. Por conseguinte, duas autoridades - a fiscal e a monetária - exercem influência sobre a DPF.
56. As entrevistas com especialistas, conduzidas durante a fase de planejamento, revelaram que o Tesouro (por intermédio da STN) acaba tendo de pagar um prêmio ao mercado, quando coloca LTNs de prazos mais curtos via leilões primários de dívida, em razão da rivalidade pela liquidez das compromissadas. Isso ocorreria porque as compromissadas servem de alternativa de alocação aos portfólios dos agentes superavitários, em razão de ostentarem, a um só tempo, liquidez e rentabilidade, a um risco 'nulo' (risco soberano da autoridade monetária) . Essa revelação deverá ser objeto de confirmação através de procedimento específico de auditoria.
57. Ademais, em virtude de a carteira de títulos públicos federais na autoridade monetária ter atingido patamares tão expressivos, absolutos e relativos, as decisões dos gestores do BCB relativamente a esses títulos têm o potencial de afetar significativamente a administração da DPMFi pela autoridade fiscal (a STN) . Por exemplo, considerando-se que a carteira livre do BCB atingiu cerca de 850 bilhões de reais em setembro de 2021, se a autoridade monetária resolvesse reduzi-la, o risco de rolagem da dívida por parte da STN aumentaria. Em adição, se, por hipótese, os gestores do BCB optassem por fazer operações definitivas ao invés de operações compromissadas, isso afetaria o apetite do mercado por títulos da DPMFi em leilões primários imediatamente subsequentes.
58. Em princípio, a gestão da DPMFi compete à autoridade fiscal, a Secretaria do Tesouro Nacional (STN) . Por via de consequência lógica, a regulação e a administração dos estoques da DPMFi deveriam ser conduzidas pela autoridade fiscal. À autoridade monetária, competem as políticas monetária e cambial. Para a condução da primeira, apenas uma pequena parcela de títulos representativos da DPMFi seria supostamente necessária para servir de lastro às operações compromissadas. No entanto, na realidade, em termos relativos ao estoque conjunto da DPMFi, têm-se os seguintes percentuais em poder do público e do Banco Central:
Tabela: Participações relativas das parcelas detidas pelo público e pelo Banco Central.

Fonte: Tesouro Nacional. Cálculos feitos pela análise.
59. Um ano antes, a DPMFi em poder do Banco Central encontrava-se em torno de 32% (31,63%) da soma entre a parcela em poder do público e a parcela em poder da própria autoridade monetária. Ou seja, aproxima-se de um terço do estoque da DPMFi. Por conseguinte, constata-se que um terço do total da DPMFi encontra-se no Ativo do BCB, o que, por via de consequência lógica, constitui um indício de que a autoridade monetária tem sob sua gestão um terço da DPMFi.
60. Por último, cabe trazer a notícia da recente implantação, pelo Banco Central, dos depósitos a prazo voluntários na autoridade monetária. Esses depósitos servirão como uma alternativa às operações compromissadas, ou melhor, como um instrumento complementar de política monetária à disposição da autoridade monetária. Esses depósitos são igualmente remunerados pelo BCB, que paga juros às instituições depositantes. Segundo informações prestadas pelos gestores do BCB durante os encontros com especialistas da fase de planejamento, a remuneração que seria paga poderia ser equivalente à taxa Selic mais um prêmio (spread) . A remuneração efetivamente praticada deverá ser objeto de teste substantivo de auditoria, para verificação do trade-off entre as operações compromissadas e os depósitos a prazo voluntários, tanto do ponto de vista dos incentivos e do custo de oportunidade para as instituições financeiras como do impacto sobre o resultado operacional do BCB.
61. Da perspectiva contábil, depósitos a prazo voluntários na autoridade monetária constituem um passivo em moeda local do BCB, assim como as operações compromissadas tomadoras. O efeito que essa alternativa produz sobre o balanço patrimonial do Banco Central é o de uma troca entre passivos onerosos denominados em Reais, cujos prazos de exigibilidade sejam talvez mais longos para os depósitos a prazo.
62. Já da perspectiva sistêmica da União, o custo fiscal reflexo será o mesmo, desde que o BCB pague a taxa Selic sem prêmio para as instituições, assim como faz relativamente às compromissadas. No entanto, se pagar um spread sobre a taxa Selic, o custo com despesas de juros será ainda maior.
63. Igualmente, da perspectiva sistêmica da União, a utilização alternativa do instrumento dos depósitos a prazo voluntários na autoridade monetária produzirá uma redução artificial no montante (estoque) da Dívida Pública Federal. Essa redução ocorrerá porque, por definição estatística, as operações compromissadas compõem a Dívida Pública Federal (DPF) , mas os depósitos não comporão. Logo, embora o passivo do BCB não se altere, considerado o mesmo nível conjunto desses dois instrumentos, a DPF sofrerá alteração a depender do instrumento que esteja sendo utilizado pelo Banco Central. Considera-se artificial a redução porque os estoques da DPMFi em poder do público e do Banco Central permanecerão os mesmos, em quaisquer dos casos.
64. Por outro lado, considerando-se que tais operações, quando têm como uma de suas contrapartes a própria autoridade monetária, são sempre feitas tendo como lastro títulos públicos federais, há um 'custo de oportunidade' implícito para a União. Isso porque os títulos não saem da carteira do BCB, que continua recebendo juros por esses títulos. Logo, de forma implícita, as operações, que contratam uma taxa de juros fixa, próxima à Selic-meta, são financiadas indiretamente pela União. Logo, a carteira livre representa um custo de oportunidade para a União, porque, levando esses títulos ao cancelamento, na forma prevista em lei, ao invés de pagar juros ao Banco Central do Brasil, a União poderia em tese aplicar esses recursos em políticas públicas alternativas à política monetária.
V - CONCLUSÃO
65. A presente Solicitação do Congresso Nacional requer que sejam implementados procedimentos de fiscalização e controle a fim de verificar a adequação na utilização de operações compromissadas pelo Banco Central do Brasil, com ênfase no custo, no montante e na interferência na administração da dívida pública conduzida pelo Tesouro Nacional. Os parlamentares federais aludiram especificamente às operações celebradas pelo BCB na ponta tomadora dos recursos, as quais importam pagamento de juros e, portanto, custo para a autoridade monetária. Esta análise levantou que tais operações tomadoras constituem a posição líquida do Banco Central do Brasil desde, pelo menos, 2004. Conforme o requerimento, outrossim, a Proposta de Fiscalização e Controle da Comissão de Finanças e Tributação da Câmara dos Deputados demanda a avaliação do Controle Externo sobre a possível 'interferência' dessas operações 'na administração da dívida pública conduzida pelo Tesouro Nacional'.
66. Além das preocupações externadas pelo Parlamento Federal, existe um impacto fiscal reflexo a considerar. Com efeito, advém do fato de que o resultado positivo do Banco Central, após a constituição de reservas originárias da equalização cambial, é transferido (incorporado) à União (ao Tesouro) . Como a principal fonte de receita em moeda local (Real) do BCB provém dos rendimentos (juros e cupons) pagos pelo Tesouro sobre os títulos públicos federais no Ativo da autoridade monetária, as operações compromissadas tomadoras pelo BC diminuem essa parcela do resultado. Consequentemente, diminuem indiretamente o montante do resultado positivo acima aludido a ser entregue à União (classificado em 'outras receitas de capital' - 'resultado do Banco Central - demais operações') . Por via de consequência lógica, o resultado consolidado da União é reduzido. Assim, de uma perspectiva fiscal abrangente (lato sensu) , as operações compromissadas produzem impacto fiscal negativo sobre a União. Basta lembrar, a propósito, que os resultados negativos do Banco Central do Brasil são despesas orçamentárias com sua cobertura classificadas como 'obrigações decorrentes de política monetária'.
67. Outrossim, as operações compromissadas conforme vêm sendo contratadas pelo Banco Central, na ponta tomadora dos recursos, importam a esterilização dos recursos das instituições financeiras superavitárias. Como consequência, esses recursos deixam de estar à disposição do mercado de crédito, isto é, recursos que estariam pressionando para baixo as taxas de juros do crédito às famílias e às pessoas jurídicas, especialmente, as empresárias, deixam de pressioná-las. A cadeia de transmissão ao crédito é potencialmente interrompida (efeito potencial) . Há custos de oportunidade a se sopesar, tratando-se de políticas públicas conexas, ambas, na condução da política monetária.
68. Em montante, as operações compromissadas contratadas pela autoridade monetária na posição tomadora atingiram um trilhão, duzentos e oitenta e nove bilhões de Reais na média mensal em dezembro de 2020. O saldo (estoque) em 31/12/2020 foi de R$ 1.227,6 bilhões. Em termos relativos, equivaliam a quase dois terços (63,15%) do Ativo em Moeda Local do Banco Central do Brasil na mesma data de referência (31/12/2020) . Ou seja, constituem um passivo em moeda local correspondente a quase dois terços do ativo em moeda local da autoridade monetária. Em outras palavras, a expressão dessa materialidade poderia ser compreendida como um passivo do BCB em moeda local que compromete aproximadamente dois terços do ativo em mesma moeda da autoridade monetária. A expressividade das operações compromissadas, contratadas na ponta tomadora dos recursos pelo BCB, representa um excesso de liquidez estrutural do sistema interbancário brasileiro. Se esse excesso de liquidez estrutural representa, ou não, um problema regulatório, essa questão deve ser objeto de aprofundamento.
69. Ademais, a carteira de títulos públicos federais no Ativo da autoridade monetária, que serve de lastro para a contratação das operações compromissadas, já se encontra próxima aos dois trilhões de Reais (R$ 1,975 trilhão, na posição de 30/9/2021, data do último Balancete Patrimonial divulgado pelo BCB) . Isso implicou a existência de uma carteira livre de títulos da DPMFi no BCB da ordem de R$ 850 bilhões (R$ 853,7 bilhões, em 30/9/2021. Nesse contexto, justificam-se as preocupações da Comissão de Finanças e Tributação da Câmara dos Deputados para com a possível 'interferência na administração da dívida pública conduzida pelo Tesouro Nacional'. Por conseguinte, há indícios de interdependência entre as políticas monetária e fiscal que devem ensejar o aprofundamento da análise solicitada pelo Parlamento.
70. As análises empreendidas até esta instrução processual revelaram riscos que devem ser investigados para além do escopo requerido pelo Parlamento. Conforme se destacou nesta análise, em consequência de uma decisão tomada em 2008, as operações compromissadas são um dos componentes da Dívida Pública Federal, a despeito de sua natureza intrinsecamente monetária. Nesse tocante, passam a exibir uma dualidade monetário-fiscal. Como são contratadas a prazos substancialmente mais curtos do que os prazos de vencimento dos títulos representativos da DPMFi, fazem com que o prazo médio ponderado por volume financeiro (i.e., por montantes) da Dívida Pública Federal seja menor do que aquele que adviria da utilização do critério internacionalmente adotado. Ademais, como as operações compromissadas são contratadas à taxa Selic, em momentos conjunturais quando as taxas sobem, como é o caso atual, essa parcela da DPF tem seu custo aumentado, ficando mais suscetível (vulnerável) ao risco de mercado. Isto é, exibem um caráter pró-cíclico que, eventualmente, contrastará com as iniciativas contracíclicas da autoridade fiscal, inclusive, na gestão da dívida pública mobiliária federal interna.
71. Adicionalmente, dentre esses riscos, descobriu-se o risco de as compromissadas estarem sendo financiadas com os juros pagos pelo Tesouro Nacional ao BCB. Trata-se de um risco que precisará ser confirmado pelos trabalhos de fiscalização. Nessa hipótese, os juros pagos pelo Banco Central ao mercado, especificamente, aos doadores de recursos através das compromissadas, estariam sendo cobertos, parcial ou totalmente, pelos juros recebidos pela autoridade monetária e pagos pelo Tesouro, em virtude da carteira de títulos públicos federais constante no Ativo da autoridade monetária (os quais constituem sua principal fonte de receita operacional, considerando-se que os resultados da equalização cambial derivam basicamente da valorização ou da desvalorização cambial, porém sem efetiva liquidação de reservas) .
72. Como corolário dessa descoberta, o resultado fiscal da União pode estar sofrendo distorção relevante, porque a União estaria percebendo juros sobre sua própria dívida. Em outras palavras, os juros auferidos pelo BCB sobre sua carteira de títulos públicos representativos da DPMFi estariam sendo acumulados semestralmente e transferidos ao Tesouro Nacional em moeda (R$) emitida pela autoridade monetária. Dessa forma, o resultado do Tesouro estaria incorporando um resultado, possivelmente primário, advindo dos juros pagos pelo Tesouro sobre uma expressiva parcela da sua dívida pública mobiliária interna. Com efeito, atualmente, a DPMFi em poder do Banco Central encontra-se próxima de dois trilhões (R$ 2 trilhões) , equivalentes a cerca de um terço do estoque total da DPMFi. Essa ordem de materialidade recomenda o aprofundamento da investigação para além dos limites inicialmente delineados pela SCN.
73. Outro risco vislumbrado pela análise empreendida até esta instrução processual consiste em constatar que as operações compromissadas acabam por reter ou desviar o fluxo de recursos que deveriam estar sendo direcionados para empréstimos ou financiamentos ao setor produtivo ou às famílias. Nessa hipótese, ao esterilizar (o excesso de) liquidez à disposição das instituições financeiras, por meio das operações compromissadas tomadoras, o Banco Central concede às instituições uma alternativa remunerada a risco zero. Considerando-se o montante (inclusive diário) dessas operações, pode estar-se diante de um problema público subjacente, consistente no dilema regulatório (trade-off) entre estimular a cadeia de transmissão da liquidez para o crédito ou, ao contrário, esterilizar ('enxugar') essa liquidez por meio das compromissadas.
74. Em função da complexidade e da sensibilidade dos temas envolvidos na Solicitação do Congresso Nacional, será necessário aprofundar a análise feita até esta instrução processual. Nesse sentido, a unidade técnica, prepara a realização de Painel de Referência, com a presença de diversos especialistas, entre os quais o doutor André Lara Rezende e ex-presidentes do Banco Central, como o doutor Affonso Celso Pastore. Além dessa providência, a unidade técnica considerou útil incorporar integralmente o objeto desta SCN aos trabalhos de acompanhamento determinados pelo item 9.3 do Acórdão 2897/2020-TCU-Plenário, da relatoria do Ministro Bruno Dantas, de modo que o planejamento dos acompanhamentos foi aproveitado para a análise complementar da SCN. Como se expôs, a fiscalização em curso, na fase final de planejamento, procurará retroagir ao ano de 1999, conforme o requerimento parlamentar, o que demandará bastante tempo dos gestores do Banco Central do Brasil para responder aos ofícios de requisição da unidade técnica.
75. Por conseguinte, no requerimento parlamentar, solicita-se a realização de ato de fiscalização e controle para 'verificar a adequação na utilização de operações compromissadas pelo Banco Central do Brasil, com ênfase no custo, no montante e na interferência na administração da dívida pública conduzida pelo Tesouro Nacional'. Trata-se de tema complexo, que demandará trabalhos em profundidade, uma vez que o pedido retroage ao ano de 1999. Todavia, conforme art. 15, inciso II, da Resolução-TCU 215/2008 (com redação dada pela Resolução 248/2012) , o Tribunal deve atender integralmente a solicitação do Congresso Nacional em até 180 dias. Esse prazo pode ser inexequível para o escopo pretendido pela Comissão Parlamentar, considerando-se o ineditismo do tema nessa extensão e nessa profundidade, uma vez que envolverá também a autoridade fiscal (STN) , em particular, a gestão da Dívida Pública federal. Tanto assim que, ao final do processo de planejamento da fiscalização (vide a matriz de planejamento, anexa) , a unidade técnica concluiu pela necessidade de consultar especialistas sobre a matéria, em sede de um painel de referência.
76. Por fim, a sociedade, especialmente através dos seus representantes eleitos (Parlamento federal) , precisa saber quais são os custos incorridos pelos gestores do Banco Central, quando da condução da política monetária. Sem que sejam conhecidos esses custos, não é possível sopesar se os custos suplantam os benefícios gerados. A correta apreensão desses custos, explícitos e implícitos, deve fazer parte do processo de avaliação contínua das políticas públicas. Efetivamente, a análise de custo-benefício deve também integrar o ciclo analítico racional ex-ante das políticas públicas, segundo o Instituto de Pesquisa Econômica Aplicada (IPEA, 2018) . Anexa, encontra-se a matriz de planejamento que incorpora integralmente o objeto da presente Solicitação e que subsidiará o painel de referência supracitado.
VI - PROPOSTA DE ENCAMINHAMENTO
77. Ante o exposto, submetem-se as seguintes propostas de encaminhamento à consideração superior:
77.1. Conhecer do Ofício Pres. 3/21/CFT, de 17/3/2021, concernente à Proposta de Fiscalização e Controle (PFC) 19/2019, como Solicitação do Congresso Nacional (SCN) , por estarem preenchidos os requisitos de admissibilidade previstos nos artigos 38, inciso I, da Lei 8.443/1992; 232, inciso III, do Regimento Interno do Tribunal de Contas da União (TCU) e 4º, inciso I, alínea 'b', da Resolução - TCU 215/2008;
77.2. Dada a conexão entre os objetos de Controle, determinar que o Relatório de Acompanhamento (RA TC-Processo 047.141/2020-4) sobre a atuação do Banco Central do Brasil durante a pandemia incorpore integralmente os objetivos da presente SCN em seus trabalhos, no sentido de verificar a adequação na utilização de operações compromissadas pelo Banco Central do Brasil (BCB) , com ênfase no custo, no montante e na interferência na administração da dívida pública conduzida pelo Tesouro Nacional;
77.3. Informar ao Presidente da Comissão de Finanças e Tributação da Câmara dos Deputados, Exmo. Sr. Júlio Cesar de Carvalho Lima, que a Proposta de Fiscalização e Controle (PFC) 19/2019, objeto do Ofício Pres. Nº 003/21/CFT, foi autuada como Solicitação do Congresso Nacional (TC-Processo 013.448/2021-8) , cujo objeto foi integralmente incorporado ao planejamento da auditoria que se encontra em fase de aperfeiçoamento no âmbito do processo de acompanhamento TC-Processo 047.141/2020-4, que, juntamente com o TC-Processo 047.142/2020-0, foi instaurado em obediência ao item 9.3 do Acórdão 2897/2020-TCU-Plenário, da relatoria do Ministro Bruno Dantas;
77.4. Informar ao Presidente da Comissão de Finanças e Tributação da Câmara dos Deputados, Exmo. Sr. Júlio Cesar de Carvalho Lima, que, tão logo seja apreciado o primeiro relatório do Acompanhamento objeto do TC Processo 047.141/2020-4 (processo autuado em cumprimento ao item 9.3 do Acórdão 2897/2020-TCU-Plenário, da relatoria do Ministro Bruno Dantas) , serão encaminhadas cópias das referidas deliberações ao Presidente da Comissão de Finanças e Tributação da Câmara dos Deputados;
77.5. Após a decisão do Tribunal quanto às propostas acima e, uma vez efetuadas as comunicações processuais, encerrar o presente processo, uma vez que seu objeto será atendido por meio de processo de fiscalização próprio (RA) ."
	É o Relatório.
Saldo (estoque) de Operações Compromissad	38748	38772	38807	38835	38868	38898	38929	38960	38989	39021	39051	39080	39113	39141	39171	39202	39233	39262	39294	393	25	39353	39386	39416	39447	39478	39507	39538	39568	39598	39629	39660	39689	39721	39752	39780	39813	39843	39871	39903	39933	39962	39994	40025	40056	40086	40116	40147	40178	40207	40235	40268	40298	40329	40359	40389	40421	40451	40480	40512	40543	40574	40602	40633	40662	40694	40724	40753	40786	40816	40847	40877	40907	40939	40968	40998	41029	41060	41089	41121	41152	41180	41213	41243	41274	41305	41333	41361	41394	41425	41453	41486	41516	41547	41578	41607	41639	41670	41698	41729	41759	41789	41820	41851	41880	41912	41943	41971	42004	42034	42062	42094	42124	42153	42185	42216	42247	42277	42307	42338	42369	42398	42429	42460	42489	42521	42551	425	80	42613	42643	42674	42704	42734	42766	42790	42825	42853	42886	42916	42947	42978	43008	43039	43069	43100	43131	43159	43190	43220	43251	43281	43312	43343	43373	43404	43434	43465	43496	43524	43555	43585	43616	43646	43677	43708	43738	43769	43799	43830	43861	43890	43921	43951	43982	44012	44043	44074	44104	44135	44165	44196	60.8431343012368	48.2233166244422	46.0917544646601	77.4612126248027	77.4337849645593	79.6672436027308	108.902183715557	91.2582068343288	81.6143079529528	98.2678755962109	80.084509206381	68.0598606770205	111.344539682595	100.503184823554	104.561561579881	135.966078971409	130.246770892885	138.324360577482	197.175526491907	189.137304081947	181.93032287721	204.159207126332	185.298722957141	176.928900086776	225.615025498592	206.833204114295	199.291667788629	257.642565898726	232.345796281949	233.323725657541	302.057698056183	283.814690947416	278.705169906039	299.730899643348	281.471799302411	312.261176118638	396.826861738297	384.422502826435	381.868483268469	402.942439717742	389.298415912759	397.46937241895	429.876371426515	410.881530117079	423.507248619549	483.94075447999	471.126748728511	447.143944640371	530.418806179921	491.610594407561	457.643412303202	371.18863474076	342.044195412389	362.889406994552	405.714956531851	384.465908332877	394.20432954673	413.396213155138	393.678311621615	341.725755982521	397.236103804752	384.91541970656	380.799255913077	383.617575746509	361.31718005574	350.277784193541	443.497852300099	414.071759654398	388.902099719832	390.608910875077	360.262227845853	340.782838068552	455.671767080665	440.307390443273	468.570908052884	486.421617036988	459.891818589143	440.358243324682	568.240416754235	567.946523847924	584.342701053638	599.302131727642	582.220221751975	562.724720536183	637.398505044016	618.090722717501	665.074484216632	691.984891212629	686.608923655011	693.112989733303	726.661806723076	685.777641419455	710.051323085801	681.647931258831	642.320977199862	577.979619088401	689.157035468639	661.292752757885	681.94101944544	731.532299458686	682.064613203281	660.671451916935	719.307026194037	742.793658904719	822.309414638516	905.173819221786	902.040754710624	858.109595155745	920.957103088337	917.071855069143	904.714524366678	894.643878193027	869.275014238116	853.693462422211	889.631276551919	891.42209973167	902.905395578869	980.922264735538	940.176529273502	920.865916650777	1043.55691771641	995.091662170214	947.843476853724	1070.50599612562	1040.67897228042	1004.3027819859	1076.16218516327	1087.35430739217	1108.98219651706	1159.79598288526	1099.6790024629	1082.12381781856	1190.44118768516	1143.92552285585	1107.96865991206	1145.83896259361	1124.89242505962	1129.90672098	1211.56648803	1170.93212047	1184.51062695	1213.55276102	1155.31313561	1115.36393107	1177.89436665	1148.31393186	1168.95011036	1185.09541294	1158.44703831	1181.84264449	1225.31939176	1186.23192823	1250.769412	1253.28464013	1208.29946517	1176.84327067	1262.31930609	1229.52391792	1268.37248175	1352.09301534	1348.94494311	1298.68512022	1317.47875404	1277.94945859	1217.52643637	1193.38219843	1119.03123867	1036.4734944	1065.98433429	1028.1456097	1152.03998224	1319.62068538	1340.24743295	1353.89737735	1588.47070568	1588.58082285	1653.18496235	1656.76889929	1486.43326006	1289.08963241	Estoque das Operações Compromissadas	38748	38772	38807	38835	38868	38898	38929	38960	38989	39021	39051	39080	39113	39141	39171	39202	39233	39262	39294	39325	39353	39386	39416	39447	39478	39507	39538	39568	39598	39629	39660	39689	39721	39752	39780	39813	39843	39871	39903	39933	39962	39994	40025	40056	40086	40116	40147	40178	40207	40235	40268	40298	40329	40359	40389	40421	40451	40480	40512	40543	40574	40602	40633	40662	40694	40724	40753	40786	40816	40847	40877	40907	40939	40968	40998	41029	41060	41089	41121	41152	41180	41213	41243	41274	41305	41333	41361	41394	41425	41453	41486	41516	41547	41578	41607	41639	41670	41698	41729	41759	41789	41820	41851	41880	41912	41943	41971	42004	42034	42062	42094	42124	42153	42185	42216	42247	42277	42307	42338	42369	42398	42429	42460	42489	42521	42551	42580	42613	42643	42674	42704	42734	42766	42790	42825	42853	42886	42916	42947	42978	43008	43039	43069	43100	43131	43159	43190	43220	43251	43281	43312	43343	43373	43404	43434	43465	43496	43524	43555	43585	43616	43646	43677	43708	43738	43769	43799	43830	43861	43890	43921	43951	43982	44012	44043	44074	44104	44135	44165	44196	60843.1343012368	48223.316624442195	46091.7544646601	77461.2126248027	77433.7849645593	79667.2436027308	108902.183715557	91258.2068343288	81614.3079529528	98267.8755962109	80084.509206381	68059.8606770205	111344.539682595	100503.184823554	104561.561579881	135966.07897140898	130246.77089288499	138324.360577482	197175.526491907	189137.30408194702	181930.32287720998	204159.207126332	185298.722957141	176928.900086776	225615.025498592	206833.204114295	199291.667788629	257642.565898726	232345.796281949	233323.72565754098	302057.69805618306	283814.690947416	278705.16990603897	299730.899643348	281471.799302411	312261.176118638	396826.861738297	384422.50282643497	381868.483268469	402942.439717742	389298.415912759	397469.37241895	429876.371426515	410881.53011707903	423507.248619549	483940.75447999	471126.74872851104	447143.944640371	530418.806179921	491610.594407561	457643.412303202	371188.63474075997	342044.195412389	362889.406994552	405714.95653185097	384465.908332877	394204.32954673	413396.213155138	393678.311621615	341725.755982521	397236.103804752	384915.41970656	380799.255913077	383617.57574650896	361317.18005574	350277.784193541	443497.852300099	414071.759654398	388902.099719832	390608.910875077	360262.22784585296	340782.838068552	455671.767080665	440307.390443273	468570.90805288404	486421.61703698797	459891.81858	9143	440358.243324682	568240.41675423493	567946.52384792408	584342.701053638	599302.13172764191	582220.221751975	562724.720536183	637398.505044016	618090.722717501	665074.484216632	691984.891212629	686608.923655011	693112.98973330308	726661.806723076	685777.641419455	710051.323085801	681647.931258831	642320.977199862	577979.619088401	689157.035468639	661292.75275788491	681941.01944544	731532.299458686	682064.61320328107	660671.451916935	719307.026194037	742793.658904719	822309.414638516	905173.819221786	902040.754710624	858109.59515574493	920957.103088337	917071.855069143	904714.524366678	894643.878193027	869275.014238116	853693.46242221107	889631.27655191894	891422.09973167	902905.395578869	980922.2647355379	3	940176.529273502	920865.916650777	1043556.91771641	995091.662170214	947843.476853724	1070505.9961256199	1040678.9722804201	1004302.7819859	1076162.18516327	1087354.3073921702	1108982.19651706	1159795.98288526	1099679.0024629	1082123.81781856	1190441.18768516	1143925.52285585	1107968.65991206	1145838.96259361	1124892.42505962	1129906.72098	1211566.4880300001	1170932.12047	1184510.62695	1213552.7610199999	1155313.13561	1115363.93107	1177894.36665	1148313.93186	1168950.11036	1185095.41294	1158447.03831	1181842.64449	1225319.39176	1186231.92823	1250769.412	1253284.64013	1208299.46517	1176843.27067	1262319.30609	1229523.91792	1268372.4817499998	1352093.0153	4	1348944.9431099999	1298685.1202200002	1317478.75404	1277949.45859	1217526.43637	1193382.19843	1119031.23867	1036473.4944	1065984.3342900001	1028145.6097	1152039.98224	1319620.68538	1340247.43295	1353897.37735	1588470.7056800001	1588580.82285	1653184.96235	1656768.89929	1486433.26006	1289089.6324099998	Participação Relativa das Compromissadas	38748	38772	38807	38835	38868	38898	38929	38960	38989	39021	39051	39080	39113	39141	39171	39202	39233	39262	39294	39325	39353	39386	39416	39447	39478	39507	39538	39568	39598	39629	39660	39689	39721	39752	39780	39813	39843	39871	39903	39933	39962	39994	40025	40056	40086	40116	40147	40178	40207	40235	40268	40298	40329	40359	40389	40421	40451	40480	40512	40543	40574	40602	40633	40662	40694	40724	40753	40786	40816	40847	40877	40907	40939	40968	40998	41029	41060	41089	41121	41152	41180	41213	41243	41274	41305	41333	41361	41394	41425	41453	41486	41516	41547	41578	41607	41639	41670	41698	41729	41759	41789	41820	41851	41880	41912	41943	41971	42004	42034	42062	42094	42124	42153	42185	42216	42247	42277	42307	42338	42369	42398	42429	42460	42489	42521	42551	42580	42613	42643	42674	42704	42734	42766	42790	42825	42853	42886	42916	42947	42978	43008	43039	43069	43100	43131	43159	43190	43220	43251	43281	43312	43343	43373	43404	43434	43465	43496	43524	43555	43585	43616	43646	43677	43708	43738	43769	43799	43830	43861	43890	43921	43951	43982	44012	44043	44074	44104	44135	44165	44196	0.20667292013674984	0.16234691733923337	0.15317154880016867	0.2690555573886369	0.28870112945703125	0.26911460048001618	0.37921286235389196	0.32323227216375022	0.2768412886792021	0.33529742162722803	0.27336455357506517	0.2323190041960376	0.37128423311417286	0.3232236275929653	0.340583278662741	0.453572257513326	0.41600877140365894	0.44229576032960205	0.634827956770831	0.59874532749046971	0.57135292104628532	0.57775948530484555	0.52146053801392	0.497906504465231	0.63687976009967751	0.58063095075208593	0.54901455634242446	0.71122264545324365	0.63250077912917879	0.55072727004793853	0.75783095749852847	0.70538031044400484	0.68593422824209838	0.73078509097739008	0.6831744014876433	0.63171005745399322	0.85825210366922122	0.82579801563932453	0.792074165754796	0.84965358954040193	0.81860145509693594	0.79550175602208184	0.875866169254494	0.83158855289819578	0.79876447864712052	0.88397663537572135	0.85798512015102391	0.70105580922559863	0.8829633348994127	0.81427660235713573	0.68789977822998827	0.56137770494145278	0.50790997937904514	0.53394778002034471	0.59908279748309423	0.57471812493125363	0.57556608930985587	0.59819384657263208	0.56659263030401774	0.48595608873915075	0.56832244881742666	0.54636650171577616	0.539096951529862	0.53366042515809642	0.50378563823434963	0.49082877157843746	0.63250885229353093	0.58211833330692964	0.5377586212671025	0.52823846665008634	0.48095171602710629	0.45326681321367412	0.57582289376809415	0.51540628752804807	0.58022308401895017	0.57708219084877244	0.54181733829129175	0.51344272228667132	0.67551551812565058	0.66153600001876534	0.67436589384964485	0.69397311016679741	0.656859195910849	0.6206794186153165	0.71361679075090168	0.690310682526471	0.72282531727094312	0.74675415100841858	0.74402955564450068	0.75366444978540947	0.79441439064760166	0.74940791129012718	0.763172589433089	0.72649264585436191	0.67596653619275093	0.60325714725284929	0.71940381749584414	0.68187837618756442	0.69681108903308819	0.74162313003748148	0.6875898057399894	0.66036440471218394	0.74086578299928418	0.7487740179522866	0.82882484553524183	0.90326134985327133	0.86987351236027	0.76792437548677062	0.86389378574966258	0.8453860662952527	0.80425565268971622	0.8002799498058456	0.78170706123461031	0.7599120022952649	0.80039768330926886	0.78219273381184784	0.74378885303403131	0.81180044067977464	0.77117855807052649	0.71578307491400361	0.82412735395053094	0.78079412122342962	0.73513094301315363	0.82501285020408877	0.79774685674953882	0.76110762051545888	0.815951296528425	0.83709336172727167	0.82884841408795062	0.86171536224332623	0.81409728812462345	0.71059218827130255	0.757123298867589	0.7168526613582954	0.68696753463904214	0.70474207547644441	0.7038966584268036	0.70543265644717568	0.7733525571471388	0.71729213724811491	0.71769574315132234	0.74042244768061016	0.70198871580920585	0.67212762007440519	0.705205718509911	0.68586454278643239	0.678405453955698	0.68097047952574019	0.66067028504533243	0.667878042136974	0.69856134523152236	0.67982947338222743	0.70191053230959488	0.71088454473797424	0.68143247918728389	0.65589199001933929	0.70292176226988112	0.67507304579418848	0.69728080635197576	0.73313488737975618	0.74316260331861772	0.71087827029986417	0.736	40901819919979	0.70661321118804454	0.66915460909172664	0.6602403893841704	0.603838213651543	0.548775532288946	0.56377613689163586	0.54068078496444671	0.62029206378619373	0.68700252957249119	0.69722923604658993	0.70101104527250346	0.84604657109208969	0.85095882178070181	0.884185098308578	0.86918321276473587	0.77786285661558452	0.66938672981440406

não há

Não atuou.

SOLICITAÇÃO DO CONGRESSO NACIONAL. Comissão de Finanças e Tributação da Câmara dos Deputados. Proposta de Fiscalização. adequação na utilização de operações compromissadas pelo Banco Central do Brasil, com ênfase no custo, no montante e na interferência na administração da dívida pública conduzida pelo Tesouro Nacional. EXTENSÃO DOS ATRIBUTOS DA SOLICITAÇÃO AO PROCESSO DE ACOMPANHAMENTO JÁ AUTUADO. CONHECIMENTO. SOBRESTAMENTO.

SOLICITAÇÃO DO CONGRESSO NACIONAL (SCN)

Secretaria de Controle Externo do Sistema Financeiro Nacional (SecexFinanças).

Trata-se de Solicitação do Congresso Nacional, de autoria do Deputado Elias Vaz, para realização de ato de fiscalização e controle acerca da adequação na utilização de operações compromissadas pelo Banco Central do Brasil (BCB) , com ênfase no custo, no montante e na interferência na administração da dívida pública conduzida pelo Tesouro Nacional.
A solicitação é motivada, sobretudo, pelo cenário que se estabeleceu após a edição do Decreto 3.088/1999, por meio do qual foi introduzida a sistemática de "metas para a inflação" como diretriz para fixação do regime de política monetária, sendo o Banco Central do Brasil o responsável pela execução das políticas necessárias para cumprimento das metas fixadas pelo Conselho Monetário Nacional (CMN) . 
Nesse sentido, a proposta de fiscalização solicita identificar se as referidas operações compromissadas, um dos principais instrumentos de implantação de política monetária no País, estão sendo utilizadas de maneira apropriada, notadamente quanto ao aspecto relativo ao custo que trazem para a sociedade, bem como a possível interferência dessas operações "na administração da dívida pública conduzida pelo Tesouro Nacional".
Isso porque o parlamentar federal aludiu especificamente às operações celebradas pelo BCB na ponta tomadora dos recursos, as quais importam pagamento de juros e, portanto, custo para a autoridade monetária.
A unidade instrutora, em seu exame técnico, chegou a algumas percepções preliminares e identificou riscos relevantes, suficientes para justificar o aprofundamento da matéria. De qualquer forma, destaca a elevada complexidade e, especialmente, a sensibilidade do assunto. Com efeito, estamos diante de tema cujo tratamento exige bastante cuidado desta Corte.
Em razão do caráter incipiente das análises da unidade instrutora e da estreita conexão entre o tema do presente processo e o tratado no acompanhamento determinado pelo item 9.3 do Acórdão 2897/2020-TCU-Plenário, de minha relatoria, a proposta é de incorporar integralmente o objeto desta SCN ao mencionado trabalho fiscalizatório.
O referido processo de fiscalização - TC Processo 047.141/2020-4 - está em fase final de planejamento, no âmbito do qual foi identificada a necessidade de realização de painel de referência com diversos especialistas no assunto. 
Em conclusão, tendo em vista que o conteúdo da fiscalização objeto do TC Processo 047.141/2020-4 vai ao encontro do requerido na presente solicitação, a unidade instrutora propõe informar à Comissão de Finanças e Tributação da Câmara dos Deputados que, tão logo sejam concluídos os trabalhos de fiscalização, ser-lhe-á dado conhecimento dos resultados e das medidas adotadas pelo Tribunal. 
Preliminarmente, conheço da presente Solicitação do Congresso Nacional, porquanto preenchidos os requisitos de admissibilidade previstos no art. 38, inciso I, da Lei 8.443/1992, no art. 232, inciso III, do Regimento Interno do TCU e no art. 4º, inciso I, alínea "b", da Resolução-TCU 215/2008.
Quanto ao mérito, concordo com a proposta de encaminhamento da secretaria especializada. Diante da coincidência dos objetos desta solicitação e do referido acompanhamento oriundo da determinação do item 9.3 do Acórdão 2897/2020-TCU-Plenário, este Tribunal poderá dar atendimento integral à solicitação do Congresso Nacional após a apreciação do TC Processo 047.141/2020-4. Por ora, acrescento a necessidade de adoção das medidas processuais para estender ao aludido processo os atributos definidos no art. 5º da Resolução-TCU 215/2008, assegurando-lhe natureza urgente e tramitação preferencial.
Deve-se atentar para o fato de que o TC Processo 047.141/2020-4 encontra-se, ainda, em fase final de planejamento, o que prejudicará o atendimento desta solicitação no prazo estipulado no art. 15 da Resolução-TCU 215/2008. Portanto, em observância ao art. 12 da mencionada resolução, a unidade instrutora deve definir um prazo adequado para atendimento da solicitação, em acordo com a Comissão de Finanças e Tributação da Câmara dos Deputados.
Por fim, julgo pertinente sobrestar a apreciação destes autos, a fim de aguardar o julgamento do TC Processo 047.141/2020-4.
Ante o exposto, voto por que o Tribunal adote o Acórdão que ora submeto à deliberação deste Colegiado.
TCU, Sala das Sessões, em 9 de fevereiro de 2022.
Ministro BRUNO DANTAS 
Relator